【裁判字號】    88,訴,1245
【裁判日期】    890126
【裁判案由】    返還定金等
【裁判全文】
臺灣板橋地方法院民事判決  八十八年度訴字第一二四五號
    原      告  祥暠企業
                有限公司
    法定代理人  乙○○        .
    訴訟代理人  劉大新律師
    被      告  僑菱機械企    .
                業有限公司
    法定代理人  甲○○        .
    訴訟代理人  謝傑律師
右當事人間請求返還定金等事件，本院判決如左：
    主      文
被告應連帶給付原告新臺幣壹佰零玖萬肆仟肆佰元及自民國八十八年七月二十二日起
至清償日止，按週年利率百分之五計算之利息。
原告其餘之訴駁回。
訴訟費用由被告負擔二分之一，餘由原告負擔。
本判決第一項於原告以新臺幣拾柒萬元為被告供擔保後，得假執行。
原告其餘假執行之聲請駁回。
    事      實
甲、原告方面：
一、聲明：求為判決：(一)被告應給付原告新臺幣（下同）二百六十九萬九千元及自起
    訴狀繕本送達翌日起至清償日止，按週年利率百分之五計算之利息。(二)陳明願供
    擔保請准宣告假執行。
二、陳述：
    (一)原告於民國八十七年一月七日向被告訂購全自動機械六台，包括倒角機、沖孔
      攻牙鎖螺絲機及攻牙鎖螺絲裝膠套機各兩台。雙方約定倒角機、沖孔攻牙鎖螺
      絲機應於八十七年三月三十日交貨，攻牙鎖螺絲裝膠套機於同年四月三十日交
      貨，總價款為三百六十萬元，原告並先給付定金一百零八萬元。詎被告至上開
      約定期日止仍未交付機械，原告因而於八十七年五月三十一日與被告協議，被
      告自承延誤交貨時間，並承諾於八十七年六月七日交付倒角機兩台，同年六月
      二十日交付其餘四台機械。但被告仍未依約如期交付，遲至同年六月十日始交
      付倒角機兩台，七月二十五日交付沖孔攻牙鎖螺絲機一台，八月七日方交付其
      餘三台機械，且所交付之六台機械因有模具攻牙定位不準等設計錯誤，致測試
      時除傷及原告法定代理人胞弟之左額，且未具有全自動功能，致無法達成契約
      所約定之效用，嗣被告亦表明上開瑕疵無法補正，且來函要求原告配合退貨手
      續，惟迄無下文。
    (二)關於加倍返還定金部分：
      1.按契約因可歸責於受定金當事人之事由，致不能履行時，該當事人應加倍返
        還其所受之定金，民法第二百四十九條第三款定有明文。又民法第二百四十
        九條第三款雖僅就履行不能為規定，於給付遲延或受領遲延時不適用之，但
        因給付遲延致履行不能時，仍在適用之列，最高法院二十八年滬上字第二三
        九號著有判例。本件原告前向被告訂購機械已先給付定金一百零八萬元，已
        如前述。嗣被告收受定金後，卻遲延交貨，且交付之機械因有設計不良之瑕
        疵，且不具有約定之全自動效用與品質，復於試車時傷及原告胞弟梁文雄之
        左額，就此瑕疵，原告曾以存證信函請求被告修補，惟被告當場表示該等瑕
        疵不能修補，茲既為可歸責於被告之事由，且無法補正之不完全給付，致契
        約不能履行，則依通說及新增之民法第二百二十七條之規定，原告自得依關
        於給付不能之規定行使權利。從而，被告除給付遲延外，並兼有給付不能之
        不能履行，依民法第二百四十九條第三款規定，被告自應加倍返還其所受定
        金即二百十六萬元。
      2.而被告自認收到原告請求修補之存證信函，惟辯稱其到現場時原告拒絕其進
        入機房云云，實屬無稽。蓋原告既請求修補在先，豈有無端阻撓之理？堪認
        被告抗辯委不足採。原告固於被告提出之估價單上簽收，惟此僅足證明原告
        收到被告交付之機器，該估價單上既未記載試車完成，自難以此認系爭機器
        並無瑕疵。
      3.退而言之，本件被告之給付除遲延外，且未達約定使用之效用與品質，又該
        瑕疵不能修補，為此，原告前以存證信函為解除契約之意思表示，並於八十
        七年九月二十五日送達被告在案，縱原告依民法第二百四十九條第三款規定
        請求加倍返還定金為無理由，惟鈞院可不受原告此一法律上主張之拘束，仍
        應適用民法第二百五十九條第二款之規定，命被告除已受領之定金外附加自
        八十七年一月七日受領時起之遲延利息。
      4.末查民法第二百四十九條第三款所定之加倍返還定金係損害賠償之性質，主
        契約縱已解除，參之民法第二百六十條之規定，仍非不得請求加倍返還定金
        ，此有最高法院六十七年度第九次民事庭庭推總會決議(三)可參。
    (三)關於違約金部分：
      1.又被告於六月十日始交付倒角機二台、七月二十五日交付沖孔攻牙鎖螺絲機
        一台、八月七日交付其餘三台機械，惟上開交貨日期均遲於六月七日須交付
        倒角機兩台、其餘四台須於六月二十日交付之約定。從而，依每日千分之四
        計罰違約金，共五十三萬九千元。
      2.被告雖辯以本件兩造估價單上關於違約金記載：「如無法準時交機扣千分之
        四」一節，並無每日之記載，從而，原告主張以每日計罰千分之四，即屬無
        據云云。惟按解釋意思表示，應探求當事人之真意，不得拘泥於所用之辭句
        ，民法第九十八條定有明文。查本件兩造估價單上雖無「每日」之記載，惟
        若非如此，則債務人不論遲延日數多寡，概以千分之四計算，實屬不公，且
        違商業慣例，參酌兩造前次交易之估價單上有載明「每日扣千分之四」等語
        ，堪認本件估價單上無「每日」兩字之記載實乃遺漏而非省略。至若認為約
        金過高者，依民法第二百五十二條之規定，法院得酌減至相當之金額，以茲
        救濟，非謂本件若以每日計罰之違約金過高，甚至遠逾被告所獲得之利益時
        ，即推論本件之違約金應非以「每日」計罰。
      3.至被告所辯系爭六台機器所得利益未逾三十三萬元云云，空言無稽，不足採
        信。
三、證據：提出
    (一)估價單影本三紙、
    (二)約定書影本一件、
    (三)樹林大同郵局第二二六號存證信函影本一件、
    (四)北投郵局第二五三號存證信函影本一件、
    (五)臺北漢中郵局第一七三二號存證信函暨回執影本各一件、
    (六)樹林八支郵局第二一一號存證信函影本一件、
    (七)臺北漢中郵局第一八七九號存證信函暨回執影本各一件、
    (八)樹林大同郵局第二二六號存證信函影本一件、
    (九)估價單影本一紙、
    為證；並聲請將系爭機器送請財團法人工業技術研究院機械研究所鑑定是否不具
    備全自動使用品質，且有定位不準及不適於通常使用之瑕疵，又系爭機器是否零
    件已全部被拆卸毀壞致不堪用。
乙、被告方面：
一、聲明：求為判決原告之訴駁回。
二、陳述：
    (一)民法第二百四十九條第三款加倍返還定金之規定，必須係契約因可歸責於受定
      金當事人之事由，不能履行時，始有適用，本件兩造所訂定之契約，約定原告
      向被告訂購倒角機二台、沖孔攻牙鎖螺絲機二台、攻牙鎖螺絲膠套機二台，價
      金共三百六十萬元，由原告交付被告定金一百零八萬元，雖有遲延交付之情事
      ，但並未致契約不能履行，系爭機器並將原告簽收無訛，足證兩造訂立之買賣
      契約並無不能履行之情形。縱然被告為裝配機械材料不能及時購得，致有遲延
      交付情事，要非謂契約不能履行，是原告之主張，依法當然不合。
    (二)又原告請求被告應依遲延交付倒角機、沖孔攻牙鎖螺絲機、攻牙鎖螺絲膠套機
      之各不同價金，按每遲延一日交機，即罰千分之四之違約金，共要求被告應給
      付原告違約金五十三萬九千元。惟查：被告在原告提出估價單上係簽認「如無
      法準時交機，扣千分之四，準時交機付現金，全部以新品製造」之承諾，並無
      以每逾一日交機，即扣千分之四違約金之記載，是原告主張被告應按日計付原
      告違約金，顯屬無據。況每一台機器被告之收益，最高均難超越五萬五千元，
      因機種之不同，收益亦分高低，如一切順利，被告就六台機器之總收益亦未逾
      三十萬元。而被告承造原告訂購之六台機器，部分配件購買時已經商家進口中
      ，何時進口時日難定，被告豈能承諾依日計算違約金？因之被告僅承諾交機時
      ，原告付現金，可現扣千分之四為違約金。此亦為原告提出之要求而由被告簽
      認。再者，八十七年六月十日被告逾限交付原告兩台倒角機時，特別深表抱歉
      ，並請示原告是否要取回定金解除契約？及向原告陳明配件仍在進口中，後四
      台亦必須遲延交機。經原告思考後，答稱定金不退，契約不解除，後四台希望
      不要遲延太久，此交機時原告所作之決定，兩造均在現場對話，亦有職員在場
      ，故原告已明知有遲延交機之情事，被告即應免除遲延責任，原告不得再請求
      遲延之違約金。而解釋意思表示，應探求當事人之真意，不得拘泥於所用之辭
      句，當初原告認為如被告再遲延交貨，即被告應賠償千分之四之違約金，此乃
      原告之主張，並由被告寫入估價單，其真意自不得因嗣後發生訴訟而變更。
    (三)原告主張被告交付之機器具有瑕疵，無法補正云云，事實上六台機器均經原告
      到場試車後，認為滿意始行簽收安裝，且原告自始即以系爭六台機器作業生產
      迄今，若謂因模具攻牙定位不準，且未具全自動功能，致無法達到所約定之效
      用，則原告豈有簽收之理？被告交付之六台機器，均經試車測試無瑕疵交原告
      簽收，原告亦滿意安裝運作，此在場人員有原告兄弟二人、被告與其長子柯政
      輝、工人陳金雄、臨時工謝昇吉、電工蔡聰源。倘運作果真有人受傷，亦係因
      原告於交機後操作不當所致，與被告無關。原告不得因被告遲延交機而不滿，
      即拒付被告之價金，且被告聽聞原告指稱機器操作不能全自動等問題，即立刻
      趕至原告工廠，擬詳查是否有如原告所稱之情形，惟原告拒絕被告進入機房，
      顯然機器並無問題。原告既主張機器有瑕疵，即應准許被告檢修，起碼應讓被
      告瞭解問題，足證原告所稱不實，目的僅在拖延給付價金。被告並已另案向臺
      灣士林地方法院起訴請求原告給付價金。
    (四)原告於八十七年九月二十四日委由葉春生律師代函向被告為解除契約之意思表
      示，經被告於八十七年十月二日以樹林八支郵局第二一一號存證信函通知原告
      作辦理解約退貨及退還發票之準備。嗣八十七年十月十二日原告復委由葉春生
      律師代函，推詞查無二紙發票資料，至搬運機械可連絡原告自行搬運，但函中
      指稱其機器於八十七年八月十一日經被告拆卸等捏造事實，令被告十分著急，
      收函後即於八十七年十月十四日電話通知原告日內前往搬運機器，希望原告先
      要交代好，不料原告並不理會，被告遂於八十七年十月十九日與訴外人謝昇吉
      等人到原告工廠，但原告拒絕被告搬運機器，並於八十七年十月二十日以北投
      第十一支局第三一四號存證信函以在訴訟中證物，不准被告搬回，惟原告嗣後
      於刑事案件中復改稱並未解除契約。至八十七年十月十九日下午被告與柯政輝
      、謝昇吉、羅再興、蔡聰源至原告工廠，但原告不但不准被告進入廠房，且蓄
      勢要對柯政輝施暴，經幾番周折，被告答應看而不搬後始准進入，然進廠之後
      ，發現其機器控制板竟遭原告拆卸，大部分零件已被破壞，被告見情，十分痛
      惜，雖然貨物已交原告簽收所有，但畢竟是原製造者，所以查知是原告操作不
      當，又不通知被告檢修，自行拆卸後，不但無復原可能，且連其他零件亦一併
      毀損，但被告仍一本誠意，願意搬回檢修，不料原告即時拒絕，並於八十七年
      十月二十日發存證信函聲言留為訴訟之證物，強行扣押，但在刑庭卻以未解約
      為侵占罪解脫，以屬原告所有而非持有他人之物而為無罪之判決。
    (五)原告於鈞院八十八年九月一日第二次言詞辯論時，改主張其與被告間之買賣契
      約已經解除，無非係以八十七年九月二十四日委由律師代寄臺北漢中街郵局第
      一七三二號存證信函向被告為解除買賣契約之意思表示，此項變更，當然無法
      為被告所接受。蓋：1.八十七年六月十日被告交付原告二台倒角機，因部份配
      件材料購買費時，致遲延三日交付，原告十分不滿，又指試車（倒角機二台試
      車開始係八十七年六月九日）結果，生產效力未達百分之百，被告見此情形，
      即表致歉外，並通知原告願返還原告一百零八萬元定金，二台倒角機被告運回
      ，雙方解除買賣契約，但為原告當面拒絕，當時在場有原告兄弟二人外，並有
      被告長子柯政輝、工人謝昇吉、羅再興、電工蔡聰源等人。2.八十七年八月七
      日係被告交付原告沖孔攻牙鎖螺絲機一台，沖孔攻牙鎖螺絲裝膠套機二台，且
      係最後一次交付系爭機器，原告除抱怨遲延太久外，對試車結果，生產效力不
      能達百分之百為不滿，被告除向原告致歉，並說明很難有機器生產效能百分之
      百，且以原告在試車前，要求被告試車結果，生產力不得低於百分之九十五，
      但試車結果，生產力均在百分之九十七以上，認原告之不滿尚屬無理，因此通
      知原告，如認機器生產力未達百分之百而不願受領，被告願意退還一百零八萬
      元之定金，並賠償千分之四之違約金，六台機器由被告運回，雙方買賣契約即
      日解除，惟經原告當面拒絕，由此可知，原告委由律師代寄存證信函為解除契
      約之意思表示之前，原告已受被告二次當面催告，要求原告確答是否解除買賣
      契約，均遭原告不願解除之拒絕，依民法第三百六十一條規定，買受人主張物
      有瑕疵者，出賣人得定相當期限，催告買受人於期限內是否解除契約，買受人
      於前項期限內不解除契約者，喪失其解除權，故原告之解除權早已喪失，其八
      十七年九月二十四日之存證信函為與被告解除買賣契約之意思表示，自不生法
      律之效力。
    (六)被告交付原告六台機器，雖有給付遲延情事，惟並非不能履行給付，且該六台
      機器均經完成試車，為原告認為滿意始受領簽收。惟被告接獲原告委請律師代
      寄存證信函後即於八十七年十月二日以樹林八支郵局第二一一號存證信函，通
      知原告於文到十日內，運回該六台機器，並返還被告交付之二張發票，前來辦
      理解約退貨退款手續，尤其特別提示不得任意拆裝完整之機器零件擅自使用。
      原告收受後，遂於八十七年十月十二日委請律師代函被告，表示運回機器可以
      逕行連絡原告自行搬運，對被告所交付之二紙發票，則推說查無資料為答覆。
      被告接到原告委由律師之代函後，即以電話通知原告，但原告避不接話，由原
      告家人接聽，被告要求其家屬轉告原告，定於八十七年十月十九日前往辦理解
      約手續，請原告屆時到工廠等候，其家屬答稱一定轉告。惟八十七年十月十九
      日被告帶同長子柯政輝、工人謝昇吉、羅再興及電工蔡聰源等人前往辦理解約
      後搬運機器，原告竟嚴禁被告等進入廠房，且態度兇惡，幾經週旋，原告始准
      被告入內查看，惟被告發現機器之控制器、所有零件全部遭原告拆卸毀損，至
      此被告始明瞭，原告之所以多次不讓被告進入廠房檢修，乃係因其自行將該機
      器拆卸毀壞。足證被告交付原告簽收之六台機器，確實係無瑕疵，原告始願受
      領簽收。況六台機器係因原告不當操作致生故障，復自行拆卸毀損，自屬可歸
      責於己之事由，依民法第二百六十二條之規定，有解除權人，因可歸責於己之
      事由，致其受領之給付物有毀損滅失或其他情形不能返還者，解除權消滅。故
      原告之解除全亦已經消滅，依法自不得再主張解除契約。
    (七)綜上所述，兩造間之買賣契約並未解除，即原告所付之一百零八萬元定金係屬
      價金之一部分，原告尚應給付被告價金二百五十二萬元，原告起訴請求被告加
      倍返還定金，依法自有未合。又原告主張依民法第二百二十七條之規定請求返
      還定金，惟民法第二百二十七條至第二百二十七條之二之規定，要與返還定金
      之法律關係不同，又最高法院七十二年度臺上字第八五號判例意旨，解約金係
      以定金為保留解約權之代價，定金付與人固得拋棄定金以解除契約，定金收受
      人，亦得加倍返還定金以解除契約，惟此項解除，須於相對人著手履行契約前
      為之，相對人已著手履行時，即不得再行使此項解除權，故被告既已履行契約
      ，交付系爭機器六台，原告自不得再行解除契約。
三、證據：提出
    (一)估價單影本三紙、
    (二)起訴狀影本一件、
    (三)發票影本二紙、
    (四)臺北漢中郵局第一七三二號存證信函影本一件、
    (五)臺北漢中街郵局第一七七九號存證信函影本一件、
    (六)北投第十一支局第三一四號存證信函影本一件、
    (七)臺灣板橋地方法院八十七年度偵字第二三一一九號不起訴處分書影本一件、
    (八)臺灣高等法院檢察署八十八年度議字第一三二二號處分書影本一件、
    (九)本院八十八年度自字第一一八號詐欺等案件訊問筆錄影本三件、
    (十)刑事答辯狀影本一件、
    (十一)本院八十八年度自字第一一八號刑事判決影本一件、
    (十二)樹林八支郵局第二一一號存證信函暨回執影本各一件、
    (十三)樹林大同郵局第二二六號存證信函暨回執影本各一件
    為證；並聲請訊問證人陳金雄、謝昇吉、蔡聰源。
    理      由
一、原告起訴主張於八十七年一月七日向被告訂購全自動機械六台，包括倒角機、沖
    孔攻牙鎖螺絲機及攻牙鎖螺絲裝膠套機各二台，雙方約定倒角機、沖孔攻牙鎖螺
    絲機應於八十七年三月三十日交貨、攻牙鎖螺絲裝膠套機於同年四月三十日交貨
    ，總價款為三百六十萬元，原告並先給付定金一百零八萬元，惟被告於約定日期
    仍未交付機械，原告因而於八十七年五月三十一日與被告協議，被告自承延誤交
    貨時間，並承諾於八十七年六月七日交付倒角機二台，同年六月二十日交付其餘
    四台機械，但被告仍遲至八十七年六月十日始交付倒角機二台、七月二十五日交
    付沖孔攻牙鎖螺絲機一台、八月七日交付其餘三台機器，且所交付機械因有模具
    攻牙定位不準之瑕疵，且不具備約定之全自動功能，致試車時傷及原告之胞弟良
    文雄，嗣後經原告以存證信函請求被告修補，惟被告迄未修補，依民法第二百二
    十七條之規定，自屬不能補正之不完全給付，被告除給付遲延外，並兼有給付不
    能之不能履行，依民法第二百四十九條第三款之規定，被告自應加倍返還所受之
    定金即二百十六萬元，縱兩造間之契約已經解除，法院亦可不受原告法律上主張
    之拘束，仍應適用民法第二百五十九條第二款之規定，命被告返還已受領之定金
    附加自受領時即八十七年一月七日起之利息；又被告於六月十日始交付倒角機二
    台、七月二十五日交付沖孔攻牙鎖螺絲機一台、八月七日交付其餘三台機械，依
    兩造間估價單上之約定，被告遲延交付時，應依每日千分之四計算違約金，共計
    五十三萬九千元等語。
二、被告則固自認與原告簽訂買賣契約，購買系爭六台機械，約定分別於八十七年六
    月七日交付倒角機二台、同年六月二十日交付其餘四台機械，嗣後因被告裝派機
    械材料無法及時購得，而遲延交付之事實，惟以：(一)被告既已交付系爭六台機械
    予原告，自非給付不能，原告不得依民法第二百四十九條第三款之規定請求加倍
    返還定金。(二)又八十七年六月十日被告遲延交付其中二台倒角機時，原告已明知
    被告給付遲延，經被告當場催告是否取回定金解除契約，經原告思考後答稱定金
    不退，契約不解除，故依民法第三百六十一條之規定，原告已喪失解除權，被告
    亦因此免除遲延責任，原告亦不得再行請求遲延之違約金。(三)被告交付系爭之機
    器並無瑕疵，該六台機器均經原告當場試車滿意後簽收，若有操作致人受傷，乃
    係因操作不當所致，尚難認被告交付之機器有瑕疵；況被告曾聽聞原告指稱機器
    操作不能全自動等問題，並立即趕至原告工廠，惟原告竟拒絕被告進入機房，足
    證系爭機器並無瑕疵，否則豈有拒絕被告檢修之理。(四)原告固曾於八十七年九月
    二十四日委由律師代函向被告解除契約，經被告於八十七年十月二日以樹林八支
    郵局第二一一號存證信函通知原告作辦理解約退貨及退還發票之準備，惟原告復
    於八十七年十月十二日委由律師代函推詞查無二紙發票資料，至搬運機械可連絡
    原告自行搬運，被告旋於八十七年十月十四日電話通知原告日內前往搬運機器，
    詎料被告於八十七年十月十九日至原告工廠，卻遭原告拒絕被告搬運機器，原告
    嗣後並於刑事案件中改稱並未解除契約，足證兩造確實未解除系爭買賣契約，原
    告自不得請求加倍返還定金。(五)又原告自行拆卸系稱機器，致機器毀損，依民法
    第二百六十二條之規定，因可歸責於解除權人之事由，致其受領之給付物有毀損
    滅失或其他情形不能返還者，解除權消滅，故原告之解除權已經消滅。(六)又依兩
    造間估價單之約定，係於被告給付遲延時，同意原告扣總價金之千分之四為違約
    金，並非按日扣千分之四之違約金，原告請求按日給付千分之四之違約金，亦屬
    無據。(七)又原告依民法第二百二十七條之規定請求返還定金，惟此規定與民法返
    還定金之法律關係不同，而依最高法院七十二年度臺上字第八五號判例意旨，解
    約金係以定金為保留解約權之代價，此項解除權須於相對人著手履行前行使，被
    告既已履行契約，交付系爭六台機器，原告自不得再行解除契約云云，資為抗辯
    。
三、本件原告主張於八十七年一月七日向被告訂購倒角機、沖孔攻牙鎖螺絲機及攻牙
    鎖螺絲裝膠套機各二台，約定倒角機、沖孔攻牙鎖螺絲機於八十七年三月三十日
    交貨、攻牙鎖螺絲裝膠套機於同年四月三十日交貨，總價款為三百六十萬元，原
    告並先給付定金一百零八萬元，嗣後被告於約定日期未交付機械，兩造於八十七
    年五月三十一日協議，被告承諾於八十七年六月七日交付倒角機二台、同年六月
    二十日交付其餘四台機器，被告嗣後於八十七年六月十日交付倒角機二台、七月
    二十五日交付沖孔攻牙鎖螺絲機一台、八月七日交付其餘三台機器，均由原告簽
    收之事實，業據原告提出估價單影本三紙、約定書影本一件為證，並有被告提出
    之估價單影本三紙、發票影本二紙為證，尚堪採信為真實。
四、按契約除當事人約定保留之解除權外，固以有民法第二百五十四條至第二百五十
    六條或其他法定之情形為限，有解除權人始得向他方當事人為解除之意思表示；
    但契約既因當事人雙方意思表示一致而成立，自亦可因互相表示意思一致而解除
    ，所謂意思表示一致，無論其為明示或默示，均包含在內（最高法院五十七年臺
    上字第三二一一號判例意旨參照）。
五、本件原告固主張被告交付之系爭六台機器因不具備約定之全自動功能之品質，且
    有模具攻牙定位不準之瑕疵，且經原告催告被告補正，迄未補正，原告自得解除
    契約云云。經查原告以被告交付之機器有瑕疵，且遲延交付為由，於八十七年八
    月二十一日以北投郵局第二五三號存證信函催告被告出面解決，後於八十七年九
    月二十四日委託葉春生律師以臺北漢中街郵局第一七三二號存證信函向被告表示
    解除系爭買賣契約，由被告於八十七年九月二十五日收受。經被告於八十七年十
    月二日以樹林八支郵局第二一一號存證信函通知原告：「覆台端台北漢中街郵局
    存證信函一七三二號。請台端惠予文到拾日內將陸台機械運回及攜帶本公司前所
    開立發票貳紙前來辦理解約退貨退款手績」，由原告於八十七年十月三日收受，
    又原告於八十七十月十二日再委託葉春生律師以臺北漢中街郵局第一七七九號存
    證信函向被告表示可與原告自行連絡運回系爭機器之事宜，惟查並無二紙發票資
    料，被告復於八十七年十月二十二日再以樹林大同郵局第二二六號存證信函向原
    告表示：「本公司謹訂於八十七年十一月二日上午十時依台端來函所示前往將陸
    台機械運回，並退回台端訂金，請台端屆時會同辦理退貨手續為禱」等情，有原
    告提出之臺北漢中街郵局第一七三二號存證信函二件暨回執一件及被告提出之樹
    林八支郵局第二一一號、樹林大同郵局第二二六號存證信函暨回執各二件為證。
    故無論被告交付之系爭六台機械是否有原告所指之不具備約定之全自動功能之品
    質及模具攻牙定位不準之瑕疵及原告是否得依民法第二百五十四條、第二百五十
    五條及第二百五十六條之相關規定單方面解除系爭買賣契約，本件既經原告於八
    十七年九月二十四日以前開臺北漢中街郵局第一七三二號存證信函對被告表示欲
    解除系爭買賣契約，並經被告於同年十月二日以樹林八支郵局第二一一號存證信
    函向原告表示同意解除，則系爭買賣契約自已因兩造合意而解除，又原告嗣後再
    委託葉春生律師以臺漢中街郵局第一七七九號存證信函向被告表示有關運回機械
    之事可直接洽原告運回，經被告再以樹林大同郵局第二二六號存證信函再度通知
    原告，並確認訂於十一月二日至原告工廠運回系爭六台機器等情，益證兩造間確
    己合意解除系爭買賣契約。至原告主張其嗣後於八十七年十月二日復以臺北漢中
    街郵局第一七七九號存證信函向被告表示查無發票二紙之資料，及原告法定代理
    人乙○○復於八十七年十月三十日以北投第十一支局第三一四號存證信函向被告
    表示被告應履行雙方所簽認之違約金賠償與因違約使原告遭受損失之賠償，原告
    已依法追訴被告之法律責任，系爭六台機器為原告之物證，不予返還云云，則僅
    係兩造間有關解除系爭買賣契約後關於如何行使權利之問題，及原告主張其於契
    約解除後尚欲行使損害賠償請求權暨其行使損害賠償請求權時得否拒絕返還系爭
    機器予被告之問題，而與兩造是否合意解除系爭買賣契約無涉。故本件兩造確已
    合意解除系爭買賣契約，尚堪認定。
六、次按民法第二百四十九條第三款係於契約因可歸責於受定金當事人之事由，致不
    能履行時，即僅給付不能時，該當事人始負加倍返還其所受定金之義務，於契約
    給付遲延或債務人不為給付之情形，則無適用之餘地；惟契約之兩造如確已解除
    契約，則債權人請求加倍返還定金雖屬不當，但法院可不受當事人法律上主張之
    拘束，應適用民法第二百五十九條之規定，認主債務人負有返還原付定金，回復
    原狀之義務（最高法院二十八年滬上字第二三九號、四十三年臺上字第六○七號
    、六十三年臺上字第二三六七號、七十一年臺上字第二九九二號判例意旨參照）
    。經查本件原告主張其向被告購買之系爭六台機械因可歸責於被告之事由，致給
    付不能，爰依民法第二百四十九條第三款之規定，請求被告加倍返還原告給付之
    定金云云，然查本件被告僅係給付遲延，並非給付不能，嗣後被告既已依債之本
    旨提出給付，自非給付不能，至原告主張被告交付之系爭機器有不具備全自動功
    能及模具攻牙定位不準之瑕疵，亦僅生原告是否得依瑕疵擔保及不完全給付之規
    定行使權利之問題，尚不得以此即認系爭買賣契約因可歸責被告之事由致不能履
    行，故原告主張本件買賣契約因可歸責於被告之事由致不能履行，依民法第二百
    四十九條第三款之規定請求被告加倍返還已付之定金二百十六萬元云云，自屬無
    據。然本件兩造間之買賣契約既已經兩造合意解除，業如上述，則原告請求加倍
    返還定金雖屬不當，惟法院仍可不受當事人法律上主張之拘束，應適用民法第二
    百五十九條之規定，認被告負有返還原付定金，回復原狀之義務，故原告請求被
    告加倍返還定金二百十六萬元，僅於原告原付定金一百零八萬元之範圍內為有理
    由，逾此範圍之請求，即屬無據。
七、又被告固以其於八十七年六月十日遲延交付二台倒角機時，原告已明知被告給付
    遲延，經被告當場催告是否取回定金解除契約，經原告思考後答稱定金不退，契
    約不解除，故依民法第三百六十一條之規定，原告已喪失解除權；又原告自行拆
    卸系爭機器，致機器毀損，依民法第二百六十二條之規定，因可歸責於解除權人
    之事由，致其受領之給付物有毀損滅失或其他情形不能返還者，其解除權消滅，
    故原告亦已喪失解除權，不得再解除契約云云，惟按即令解除權人已喪失法定之
    解除權，然依私法自治、契約自由原則，仍不排斥兩造當事人自行合意解除契約
    ，本件原告於八十七年九月二十四日以臺北漢中街郵局第一七三二號存證信函對
    被告表示欲解除系爭買賣契約，並經被告於同年十月二日以樹林郵局第二一一號
    存證信函向原告表示同意解除，則系爭買賣契約係經兩造合意解除，與原告是否
    得依法律規定單方面為解除契約之意思表示即屬無涉。
八、再按解釋契約，固須探求當事人立約時之真意，不能拘泥於契約之文字，但契約
    文字業已表示當事人真意，無須別事探求者，即不得反捨契約文字而更為曲解（
    最高法院十七年上字第一一一八號判例意旨參照）。本件原告固主張其與被告簽
    訂估價單時，係約定倒角機、沖孔攻牙鎖螺絲機應於八十七年三月三十日交貨、
    攻牙鎖螺絲裝膠套機於同年四月三十日交貨，遲延一日，每日給付違約金千分之
    四，嗣後兩造於八十七年五月三十一日協儀，被告承諾於八十七年六月七日交付
    倒角機二台，同年六月二十日交付餘四台機械，惟被告仍遲至八十七年六月十日
    始交付倒角機二台、七月二十五日交付沖孔攻牙鎖螺絲機一台、八月七日交付其
    餘三台機器，原告自得依兩造間估價單之約定，請求被告給付遲延違約金五十三
    萬九千元云云。然查觀諸原告提出之估價單，其上僅記載「如無法準時交機扣千
    分之四、準時交機付現金、全部新品製造」等語，足證兩造間就遲延交付之違約
    金係約定以總價之千分之四計算，並未約定每日為千分之四，原告自不得請求被
    告給付依每日千分之四計算之違約金。又原告固主張兩造之前亦曾訂立買賣契約
    ，係約定被告遲延時，按每日千分之四計算之違約金，故應解釋當事人之真意，
    兩造間就違約金之約定，其真意確係以每日千分之四計算云云，並提出估價單一
    紙為證，然查解釋契約固須探求當事人立約時之真意，不能拘泥於契約之文字，
    但本件兩造間之估價單上既已明確載明遲延時係扣千分之四，而未記載「每日」
    字樣，則當事人之真意即為千分之四，而非每日千分之四，況原告既主張兩造間
    之前之估價單係記載每日千分之四，益證本件未記載「每日」之字樣，兩造間之
    真意確實為總價之千分之四，而非每日千分之四之違約金，被告抗辯兩造係約定
    如被告給付遲延時，願給予原告總價金之千分之四之違約金作為現金折扣等語，
    洵屬有據。本件被告既自認給付遲延，故原告得請求被告給付總價金之千分之四
    即一萬四千四百元（即三、六○○、○○○元×○．○○四＝一四、四○○元）
    作為違約金，原告請求之違約金，於此範圍內，為有理由，逾此範圍之請求，尚
    屬無據。
九、原告固聲請訊問證人梁文雄，以證明系爭機器確有瑕疵並造成證人梁文雄受傷，
    並聲請將本件系爭六台機器送鑑定機關鑑定是否不具備全自動使用品質，且有定
    位補準及不適於通常使用之瑕疵，又系爭機器是否零件已全部被拆卸毀壞致不堪
    用；另被告亦聲請訊問證人謝昇吉、羅再興、蔡聰源，以證明系爭六台機器已經
    當場試車滿意，並經原告簽收無訛等情，因本件兩造係合意解除系爭買賣契約，
    故與系爭機器究竟有無瑕疵，尚屬無涉，本院認已無再行訊問證人及送鑑定機關
    鑑定之必要，併予指明。
十、從而，原告主張兩造間之買賣契約已經解除，依據解除契約後之法律關係，請求
    被告返還定金一百零八萬元及違約金一萬四千四百元及自起訴狀繕本送達翌日即
    八十八年七月二十二日起至清償日止，按週年利率百分之五計算之利息，為有理
    由，應予准許；逾此部分之請求，為無理由，應予駁回。
十一、本件原告陳明願供擔保，請准宣告假執行，經核其勝訴部份，於法尚無不合，
      爰酌定相當之擔保金額准許之；至原告其餘假執行之聲請，因該部份之訴已經
      駁回，其假執行之聲請亦失所附麗，應併予駁回。
十二、因本案論證已臻明確，兩造其餘主張陳述及所提之證據暨攻擊防禦方法，均與
      本案判斷結果無影響，毋庸再予一一審酌，附此敘明。
十三、據上結論：本件原告之訴為一部有理由、一部無理由，依民事訴訟法第七十九
      條但書、第三百九十條第二項，判決如主文。
中      華      民      國    八十九    年      一      月    二十六    日
                                  臺灣板橋地方法院民事第二庭
~B法  官  周舒雁
右為正本係照原本作成。
如對本判決上訴，須於判決送達後二十日內向本院提出上訴狀。
中      華      民      國    八十九    年      二      月      二      日
~B書記官  丘淑慧


司法院資訊處製作；財團法人民間司法改革基金會備份。
